【裁判字號】    97,抗,25
【裁判日期】    970526
【裁判案由】    聲明異議
【裁判全文】
臺灣臺北地方法院民事裁定    九十七年度抗字第二五號
抗  告  人  甲○○○○○
法定代理人  乙○○
代  理  人  朱容辰律師
上列抗告人對於中華民國九十六年十一月三十日本院所為之九十
六年度聲字第四三０二號民事裁定提起抗告，本院裁定如下：
    主  文
抗告駁回。
抗告程序費用新台幣壹仟元由抗告人負擔。
    理  由
一、抗告人之抗告意旨略以：
（一）抗告人前依法召開籌備會議及成立大會，已獲得主管機關
      內政部核准立案，抗告人遂依據人民團體法第十一條之規
      定向鈞院登記處申請法人登記，詎抗告人接獲本院登記處
      九十六年十月八日96法登社字第99號函通知，要求抗告人
      應依據民法第五十一條第二項規定變更章程為經「全體十
      分之一以上之請求即應召開」，而非如原章程第二十五條
      規定「經會員五分之一以上請求，或監事會含警召集時召
      開之」，於未補正前，不予辦理法人登記。惟依據特別法
      優於普通法之法理，本案應優先適用人民團體法之規定而
      非民法之規定，故抗告人依據人民團體法第二十五條之規
      定制定上開大會章程，應屬有據，抗告人對於本院登記處
      之上開處分不服並於同年十月十二日聲明異議，然本院登
      記處竟未依據非訟事件法第九十七條第一項之規定，就上
      開異議送交本院決定，而逕自於九十六年十月十五日再次
      發函要求抗告人應就上開事項予以補正，是本院登記處於
      九十六年十月八日、十五日所為之上開補正處分顯已違反
      非訟事件法之規定，爰依法聲明異議。
（二）原裁定駁回抗告人之異議，理由無非認為抗告人係針對程
      序中所為之處分聲明異議，並非針對終局處分而為聲明異
      議，依法不應受理，惟於訴訟案件中，非終局裁判且明文
      不得抗告者，原則上仍得聲明不服，而非訟事件並未區分
      程序進行或不進行之處分，依法而言，非訟事件中並未明
      文禁止聲明異議，是不論是否為終局處分，當事人依法均
      得聲明不服。況非訟事件法第九十六條規定「關係人認登
      記處處理登記事務違反法令或不當時，得於知悉後十日內
      提出異議」，並未明文規定應以終局處分為聲明異議之前
      提要件，重點在於登記處於處理登記事務是否有違法或不
      當？如有，關係人自得依法聲明異議。原裁定率爾認定「
      程序進行中處分」不得聲明異議，卻又無任何依據，其得
      心證之理由，已有違誤。
（三）抗告人對上開裁定不服並提起抗告，為抗告聲明：原裁定
      廢棄，第一項廢棄部分，本院登記處於九十六年十月八日
      暨同年月十五日所為之九十六年法登字第九十九號函廢棄
      。
二、經查，抗告人就其團體業經主管機關內政部核准成立，然於
    本院登記處為法人登記時，經本院登記處於九十六年十月八
    日以96法登社字第99號函通知抗告人團體章程第二十五條不
    符民法第五十一條第二項規定，請抗告人應於文到後二十日
    補正召開會員大會決議通過或經全體會員三分之二以上書面
    之同意為章程之變更，並報經主管機關准予備查，經抗告人
    具狀聲明異議，主張上開函文應予廢棄，本院登記處於九十
    六年十月十五日再次發函通知抗告人仍應於文到後二十日依
    據上開補正函內容補正，抗告人仍未補正並再次具狀聲明異
    議等情事，有抗告人之法人登記聲請書與章程、本院九十六
    年十月八日96法登社字第99號函、抗告人九十六年十月十二
    日聲明異議狀、本院九十六年十月十五日96法登社字第99號
    函、抗告人九十六年十月十七日聲明異議狀各一份為憑（見
    原審卷宗第三十二頁至第五十五頁），是以本件爭執要點即
    在於：抗告人是否得依非訟事件法第九十六條規定，就本院
    登記處之上開補正處分聲明異議？
三、按非訟事件法於九十四年二月五日修正並增訂第九十六條規
    定即「關係人認登記處處理登記事務違反法令或不當時，得
    於知悉後十日內提出異議，但於處理事務完畢後已逾二個月
    時，不得提出異議」，依據上開法文之立法理由以觀，其規
    定係從修正前之法人及夫妻財產制契約登記規則（下稱系爭
    登記規則）第十四條規定移列而經文字修正。（修正前第十
    四條規定：「聲請人或利害關係人認登記處處理登記事務，
    有違反法令或不當時，得於知悉後十日內提出異議，但於處
    理事務完畢後已逾二個月時，不得提出異議」），然系爭登
    記規則第五條規定：「聲請不合程式或有其他欠缺而可以補
    正者，應於收案後三日內酌定期間，命其補正，並於補正後
    三日內登記完畢，逾期不補正者，駁回其聲請。駁回聲請之
    處分，應以正本送達聲請人，並記明聲請人如有不服，得於
    送達後十日內聲明異議」（修正前為第六條）足見就聲請不
    合程式及有其他欠缺而可以補正，於登記處命補正後，聲請
    人仍未補正而遭駁回聲請時，始得對該駁回之處分聲明異議
    。則比對修正前第十四條與修正前第六條（修正後第五條）
    分列規定，則第十四條所規範範圍，當應排除第六條之情形
    。換言之，本院登記處命補正之情形，僅得於駁回處分時聲
    明異議，不得對補正之裁處聲明異議。而第十四條僅於命補
    正外之其他違反法令或不當時，方得提出異議。非訟事件法
    第九十六條既從系爭登記規則第十四條修正而訂定，足認非
    訟事件法第九十六條之規範範圍及意義，應與修正前之系爭
    登記規則第十四條規定作相同解釋。
四、此外，法院登記處就法人登記事項，首就管轄、聲請程式、
    聲請事項是否適於登記、文件是否完備、證明文件是否相符
    等節為形式審酌。後就法人設立目的是否違反法律、公序良
    俗、章程、捐助章程或遺囑內容是否違反法令或設立目的、
    聲請登記財產是否不實等節為實質審查。如形式審查結果，
    聲請不合程式或有其他欠缺可補正者，即應於收案後酌定期
    間命其補正，於補正後登記，如未補正則駁回其聲請。此時
    聲請人如有不服即可提出異議。是依上開程序，補正程序應
    係登記處依其形式審查結果，認為有不合程式或其他欠缺，
    且依其情形係可補正，特予聲請人補正機會，專使聲請人於
    可補正之情形下，盡力補救，以免登記處動輒以文件不齊為
    由駁回聲請。再者，非訟事件性質上有迅速、簡易之基本要
    求，如於此時仍賦予聲請人就補正處分得以提出異議之權，
    不僅將使非訟事件糾結於補正處分之當否而停滯不前。且如
    就相關登記補正之通知，得由聲請人異議，經法院依聲明異
    議審查後，再經相關抗告程序處置，嗣登記處另為駁回處分
    後，當事人再就該駁回處分聲明異議，此時法院就該異議程
    序所審查內容均相同，於此將有疊床架屋趨於龐雜之虞，顯
    與上開迅速、簡易之基本要求相背。更何況，系爭登記規則
    第五條亦未將關於補正通知載明「得於十日內聲明異議」之
    明文。是系爭登記規則第五條遂規定將登記補正通知之爭議
    ，先求諸於聲請人之補正，如聲請人認為不需補正者，自得
    向登記處敘明理由；苟登記處認仍應補正，而聲請人未補正
    者，則駁回聲請，此時聲請人即可聲明異議，法院自得併同
    審查補正之部分有無必要及聲請人認無需補正之相關理由。
    此外，登記處通知再抗告人補正，僅係為促其協同增進非訟
    程序之進行，且登記處准駁之處分，仍須俟再抗告人補正結
    果而後為之，是並無實質駁回聲請，應不影響再抗告人之實
    質權益。是以解釋上應認為該補正之程序處分，並無非訟事
    件法第九十六條規定之適用，而不得提出異議。
五、據此，抗告人就本院登記處所為之上開補正之程序處分，依
    據非訟事件法第九十六條之規定聲明異議，難謂有據。至於
    抗告人主張其章程第二十五條係遵循人民團體法第二十五條
    之規定所制定，而人民團體法與民法相較，應居於特別法之
    地位，應優先適用等語，是否可採，應屬登記處是否准駁之
    實體問題，登記處既尚未為准駁之處分，本院自無從審酌，
    併此敘明。
六、綜上所述，原法院就抗告人之聲明異議為駁回之裁定，經核
    並無不合，抗告人指摘原裁定不當，求予廢棄，為無理由，
    應予駁回。
據上論結，本件抗告為無理由，依非訟事件法第四十六條、民事
訴訟法第四百九十五條之一第一項、第四百四十九條第一項、第
七十八條，裁定如主文。
中    華    民    國  九十七  年   五  月   二十六      日
                  民事第四庭審判長法  官  劉坤典
                                  法  官  趙子榮
                                  法  官  匡  偉
以上正本係照原本作成。
如不服本裁定，僅得於收受本裁定正本送達後十日內，以適用法
規顯有錯誤為理由，向本院提出再抗告狀，（須附繕本一份及繳
納再抗告裁判費新台幣一千元），經本院許可後始可再抗告。
中    華    民    國  九十七  年   五  月   二十六      日
                                  書記官  陳莉庭


司法院資訊處製作；財團法人民間司法改革基金會備份。
